【裁判字號】    95,保險上易,13
【裁判日期】    951018
【裁判案由】    給付保險金
【裁判全文】
臺灣高等法院臺中分院民事判決      95年度保險上易字第13號
上  訴  人  國泰人壽保險股份有限公司
法定代理人  子○○
訴訟代理人  乙○○
上  訴  人  國華人壽保險股份有限公司
法定代理人  丙○○
訴訟代理人  丁○○
被  上訴人  戊  ○
            壬○○
            己○○
            辛○○
            癸○○
            庚○○
共      同
訴訟代理人  甲○○
上列當事人間給付保險金事件，上訴人對於中華民國95年6月27
日臺灣彰化地方法院95年度保險字第3號第一審判決提起上訴，
本院於民國95年10月4日辯論終結，茲判決如下：
       主     文
上訴駁回。
第二審訴訟費用由上訴人國華人壽保險股份有限公司負擔七分之
五，餘由上訴人國泰人壽保險股份有限公司負擔。
      事實及理由
一、被上訴人主張：被上訴人之被繼承人黃陳幼女於民國（下同
    ）81年9月26日與上訴人國華人壽保險股份有限公司（下稱
    國華保險公司）訂立人壽保險契約附加傷害特約（下稱國華
    保約），約定保險期間自簽約日起共15年，意外身故保險金
    新台幣（下同）50萬元，受益人為上訴人庚○○。又黃陳幼
    女為彰化縣線西鄉鄉民，93年5月1日彰化縣線西鄉公所與上
    訴人國泰人壽保險股份有限公司（下稱國泰保險公司）訂立
    彰化縣線西鄉93年度鄉民投保團體意外保險合約書（下稱國
    泰保約，以上保約合稱系爭保約），以全體線西鄉鄉民為被
    保險人，約定保險期間自93年5月1日起至94年4月30日止，
    意外身故保險金為20萬元，受益人為被保險人之法定繼承人
    。黃陳幼女於93年12月23日行經彰化縣線西鄉○○村○○路
    92號前，遭訴外人黃敘涵騎乘腳踏車撞倒，造成外傷性髖臼
    恥骨骨折，雖先後前往彰化縣和美鎮道周醫院（下稱道周醫
    院）及財團法人彰化基督教醫院（下稱彰基醫院）治療，惟
    延至94年1月8日仍告不治而死亡。黃陳幼女於系爭保約有效
    期間因意外事故而死亡，經被上訴人先後向上訴人請求給付
    保險金，均遭拒絕等情，爰依系爭保約之約定，求為命：
    (一)上訴人國華保險公司應給付被上訴人庚○○50萬元，及自
    94年6月1日起至清償日止，按年利率10%計算之利息。(二)上
    訴人國泰保險公司應給付被上訴人20萬元，及自94年3月23
    日起至清償日止，按年利率10%計算之利息之判決。
二、上訴人國華保險公司則以：黃陳幼女係因疾病死亡，不符國
    華保約第三條「意外傷害事故為直接且單獨原因」之定義，
    黃陳幼女死於泌尿道感染及腎臟感染併敗血性休克死亡，既
    非因意外傷害事故而死，被上訴人自不得請求給付保險金等
    語，資為抗辯。
    上訴人國泰保險公司則以：被上訴人僅至警局備案黃陳幼女
    發生車禍，是否確有車禍事故尚有疑問，且未經解剖相驗，
    難認黃陳幼女係死於意外。依道周醫院病歷資料觀之，黃陳
    幼女93年12月23日之傷情為左臀部挫傷合併左恥骨骨折，然
    其恥骨部位並無外傷，如何造成外傷導致骨盆及恥骨骨折，
    實有疑問，縱黃陳幼女恥骨骨折確係因車禍所致，惟其於93
    年12月25日前往道周醫院複診時尚無泌尿道感染之症狀，至
    93年12月31日方發生泌尿道感染之症狀，以黃陳幼女因罹陳
    舊性腦中風不良於行，又有糖尿病病史，較易併發泌尿道感
    染之併發症，自89年起多次因泌尿道感染住院治療，被上訴
    人自應舉證黃陳幼女泌尿道感染與車禍間有因果關係存在。
    本件並無證據證明黃陳幼女係因車禍骨折之意外致死，被上
    訴人自不得請求給付保險金等語，資為抗辯。
三、查，被上訴人均為黃陳幼女之繼承人。黃陳幼女於81年9月2
    6日與上訴人國華保險公司訂立國華保約，約定保險期間自
    簽約日起共15年，意外身故保險金50萬元，受益人為被上訴
    人庚○○。黃陳幼女為彰化縣線西鄉鄉民，93年5月1日彰化
    縣線西鄉公所與上訴人國泰保險公司訂立國泰保約，以全體
    線西鄉鄉民為被保險人，約定保險期間自93年5月1日起至94
    年4月30日止，意外身故保險金為20萬元，受益人為被保險
    人之法定繼承人。黃陳幼女於93年12月23日、同年月25日因
    左恥骨骨折，前往道周醫院診治，並於同年月31日前往彰基
    醫院住院治療，惟延至94年1月8日仍告不治而死亡。黃陳幼
    女於系爭保約有效期間死亡後，被上訴人先後於94年1月18
    日、94年5月16日準備相關文件向上訴人國泰保險公司、國
    華保險公司請求給付保險金，惟均遭拒絕等事實，為兩造所
    不爭執（見本院卷52頁），並有戶籍謄本、保險合約書、理
    賠給付申請書、拒絕理賠通知書、診斷證明書、死亡證明書
    等件影本附卷可證，堪信為真實。
四、被上訴人主張黃陳幼女於93年12月23日行經彰化縣線西鄉○
    ○村○○路92號前，遭訴外人黃敘涵騎乘腳踏車撞倒，造成
    外傷性髖臼恥骨骨折等情，業據提出被上訴人己○○與訴外
    人黃敘涵及其父黃保隆共同於94年1月9日至警察局備案當日
    之員警工作紀錄簿影本（見原審卷96頁），及被上訴人與訴
    外人黃敘涵於94年2月18日經彰化縣線西鄉調解委員會調解
    之調解書影本（見原審卷11頁），暨道周醫院診斷證明書、
    彰基醫院診斷書影本（見原審卷9、10頁）為證，並有彰化
    縣警察局和美分局函檢附職務報告等件為憑（見原審卷98至
    102頁），堪信為真實。上訴人國泰保險公司否認黃陳幼女
    曾發生車禍受傷，自不足取。
五、財政部為解決爭議多時之意外傷害範圍，業經於85年修訂頒
    佈「傷害保險單示範條款」，修訂意外傷害保險範圍，將原
    條文中「並以此意外傷害事故為直接且單獨原因」文字刪除
    ，而將意外傷害事故定義範圍更廣，而達於「指非由疾病引
    起之外來突發事故」，該示範條款之修正為上訴人國華公司
    所是認（見本院卷44頁），該示範條款修正後，更可明確認
    定倘非因被保險人本身疾病所引致之外來突發事故，無論係
    直接或間接，倘造成身體蒙受傷害而致殘廢或死亡時，均屬
    本項意外傷害保險範圍至明。而保險契約皆為定型化契約，
    被保險人鮮有依其要求變更契約約定之餘地；因社會之變遷
    ，保險市場之競爭，各類保險推陳出新，故於保險契約之解
    釋，應本諸保險之本質及機能為探求，並應注意誠信原則之
    適用，如有疑義時，以作有利於被險人之解釋為原則（保險
    法第五十四條第二項參照），以免保險人變相限縮其保險範
    圍，逃避應負之契約責任，獲取不當之保險利益，致喪失保
    險應有之功能，及影響保險市場之正常發展。又保險法第一
    百三十一條第一項規定「傷害保險人於被保險人遭受意外傷
    害及其所致殘廢或死亡時，負給付保險金責任」，為92年1
    月22日修正前即已規定，於92年1月22日增訂同條第二項規
    定「前項意外傷害，指非由疾病引起之外來突發事故所致者
    」，國華保約第三條固約定：「被保險人於本特約有效期間
    內，因遭遇外來突發的意外事故，並以此意外傷害事故為直
    接且單獨原因，致其身體蒙受傷害或因而殘廢或身故時，依
    照本特約的約定，給付保險金」，惟因增訂保險法第一百三
    十一條第二項規定已明定意外傷害，係指非由疾病引起之外
    來突發事故所致，及參酌前述傷害保險單示範條款將意外傷
    害事故定義修正等情，自應為有利於被保險人之解釋，認意
    外傷害，係指非由疾病引起之外來突發事故所致，並不以意
    外傷害事故為直接且單獨之原因為必要。上訴人國華保險公
    司認被保險人之意外傷害事故須直接且單獨原因，始得請求
    保險金云云，不足採取。
六、按保險法第一百三十一條第二項所稱之意外傷害，乃指非由
    疾病所引起外來突發事故所致者而言，有多數原因競合造成
    傷殘或死亡之情形時，應側重是否為被保險人因罹患疾病、
    細菌感染、器官老化等身體內在原因以外之其他外來性、突
    發性、意外不可預知性等因素作個案客觀之認定，並考量該
    非因被保險人本身已存在可得預料或查知之外在因素，是否
    造成意外傷殘或死亡事故之主要有效原因，其主要有效且有
    重要因果關係之原因有時可能不只一項。查，依卷附調解書
    影本、道周醫院診斷證明書影本及彰基醫院診斷書影本等文
    件之記載，可知黃陳幼女於93年12月23日上午7時左右發生
    車禍，致左恥骨骨折，並於當日及同年月25日前往道周醫院
    就診，嗣因前開車禍致骨折併發燒、泌尿道感染，遂於93年
    12月31日上午8時4分前往彰基醫院急診接受治療，嗣經轉入
    加護病房治療，最後於94年1月8日上午8時50分不治死亡。
    依黃陳幼女車禍受傷時間、治療過程及死亡之時間，時間極
    為相近且密接觀之，甚難否定黃陳幼女車禍受傷並非死亡之
    主要有效原因。且依國華保約第六條約定：「被保險人於本
    特約有效期間內遭遇第三條約定的意外傷害事故，並以此意
    外傷害事故為直接且單獨原因，自意外傷害事故發生之日起
    一百八十日身故者，本公司按表(一)所列給付金額給付身故保
    險金」（見原審卷69頁）；國泰保約第四條亦約定：「被保
    險人於本合約保險有效期間內，因遭受意外傷害事故，致其
    身體蒙受傷害，而於意外傷害事故發生之日起一百八０日內
    致其死亡或殘廢，乙方按保險合約給付身故或殘廢保險金」
    （見原審卷36頁）各等語，因黃陳幼女於93年12月23日發生
    意外傷害事故，於94年1月8日死亡，係在發生之日起180 日
    內致成死亡者，亦應推定其死亡與該意外事故有相當因果關
    係。再者，彰基醫院於95年3月31日函覆原審稱：「說明：
    三、入院Ｘ片發現黃君（即黃陳幼女，下同）左恥骨骨折，
    依時序前後相關判定為外傷性恥骨骨折，即93年12月23日跌
    倒時，外力引起恥骨骨折為主要可能原因。四、黃君因左恥
    骨骨折導致傷患處疼痛無法時常移動，故常臥床休息與憋尿
    ，導致膀胱尿液滯留及解尿無法完全排空，而尿液殘留容易
    造成細菌滋長進而導致泌尿道感染。」等語（見原審卷103
    頁），於95年4月24日再函覆稱：「四、黃君（即黃陳幼女
    ）死亡之直接原因為泌尿道感染及腎臟感染併敗血性休克，
    而左恥骨骨折為複合原因之一，但非死亡之原因；左恥骨骨
    折可為病情惡化起因之一種。」等語（見原審卷108頁），
    可知黃陳幼女之直接死因雖非左恥骨骨折，但左恥骨骨折為
    死亡之複合原因之一，亦可為病情惡化起因之一種。足證黃
    陳幼女車禍受傷致左恥骨骨折之意外事故，為其死亡之主要
    有效原因之一甚明，自無再予鑑定之必要，上訴人國泰保險
    公司聲請送請法務部法醫研究所鑑定黃陳幼女之骨折是否外
    傷所致，及恥骨骨折是否可發生其後之泌尿道感染及腎臟感
    染病情惡化之原因等，核無必要。
七、上訴人辯稱以黃陳幼女有糖尿病病史，自89年起已多次因泌
    尿道感染住院治療，且原罹患陳舊性腦中風，排尿功能本受
    影響，其死於泌尿道感染及腎臟感染併敗血性休克，不符合
    上開意外事故之約定等語。惟陳舊性腦中風及糖尿病並非不
    治之症，不能因黃陳幼女患有糖尿病史及陳舊性腦中風，即
    排除其因93年12月23日之車禍所致左恥骨骨折，傷患處疼痛
    無法時常移動，常臥床休息與憋尿，導致膀胱尿液滯留及解
    尿無法完全排空，而尿液殘留容易造成細菌滋長進而導致泌
    尿道感染之事實。是上訴人該項抗辯，不足採取。上訴人國
    泰保險公司又以依醫師法第十六條、刑事訴訟法第二百十八
    條規定，如遇非病死或可疑非病死者，應由檢察機關依法相
    驗，而黃陳幼女死亡，醫院及被上訴人均未報請檢察官相驗
    屍體，死亡證明書並記載黃陳幼女之直接死因為腎臟感染併
    敗血性休克，足認黃陳幼女係因疾病死亡等語為辯。惟查，
    彰基醫院開立之死亡證明書固記載黃陳幼女之直接死因為腎
    臟感染併敗血性休克，然其亦記載先行原因為泌尿道感染及
    左骨盆骨折（見原審卷63頁），而黃陳幼女因93年12月23日
    之車禍所致骨折，進而導致泌尿道感染，為其死亡之主要有
    效原因之一，已詳如前述，自不能以醫院或被上訴人未報請
    檢察官相驗屍體，即認其死亡非因意外事故所致。上訴人上
    開所辯，皆不足採。黃陳幼女車禍意外事故與其死亡結果間
    具有相當之因果關係，足堪認定。
八、綜上所述，被上訴人主張黃陳幼女生前遇有外來突發之意外
    事故，致左恥骨骨折，並因而死亡等情為可採取，而被保險
    人黃陳幼女係於系爭保約有效期間內死亡，被上訴人庚○○
    為國華保約之受益人、被上訴人全體為國泰保約之受益人，
    均為上訴人所不爭執（見本院卷52頁），則被上訴人請求上
    訴人依約給付保險金，即屬有據。又被上訴人庚○○為國華
    保約之受益人、被上訴人全體為國泰保約之受益人，且被上
    訴人於被保險人黃陳幼女死後，先後於94年1月18日、94年5
    月16日準備相關文件向上訴人國泰保險公司、國華保險公司
    請求給付保險金而遭拒絕，亦為兩造所不爭執（見本院卷52
    頁），依保險法第三十四條第一項之規定，應於接到通知十
    五日內給付保險金與被上訴人，因上訴人拒不給付，則依同
    條第二項規定，應給付遲延利息年利一分，從而，被上訴人
    請求上訴人國華保險公司給付被上訴人庚○○50萬元，及自
    94年6月1日起至清償日止，按年利率10%計算之利息；暨上
    訴人國泰保險公司給付被上訴人20萬元，及自94年3月23日
    起至清償日止，按年利率10%計算之利息，為有理由，應予
    准許。原審為被上訴人勝訴之判決，洵屬正當。上訴論旨，
    仍執陳詞，指摘原判決不當，求予廢棄，為無理由。本件事
    證已臻明確，兩造其餘攻擊防禦方法及舉證，核與本件判決
    結果不生影響，毋庸逐一論列，併此敘明。
據上論結，本件上訴為無理由，依民事訴訟法第四百四十九條第
一項、第七十八條、第八十五條第一項但書，判決如主文。
中    華    民    國    95    年    10    月    18    日
                    民事第一庭審判長法  官   吳火川
                                    法  官   陳繼先
                                    法  官   饒鴻鵬
以上正本係照原本作成。
不得上訴。
                                    書記官   林明冬
中    華    民    國    95    年    10    月    18    日
                                                      Ｄ


司法院資訊處製作；財團法人民間司法改革基金會備份。
